【裁判字號】    97,訴,5001
【裁判日期】    980828
【裁判案由】    塗銷所有權移轉登記等
【裁判全文】
臺灣臺北地方法院民事判決              97年度訴字第5001號
原      告  丁○○
                        M.C.
訴訟代理人  賴青鵬律師
複代理人    庚○○
被      告  戊○○
            乙○○
上二人共同
訴訟代理人  林富村律師
上列當事人間塗銷所有權移轉登記等事件，本院於中華民國98年
8月13日言詞辯論終結，判決如下：
    主  文
被告乙○○就坐落臺北市○○區○○段六小段第八四地號、權利
範圍一萬分之八十九之土地，及其上同段第二三三三建號、權利
範圍全部、門牌號碼為臺北市○○○路○段一九二號四樓之一建
物，於民國九十四年四月十七日以買賣原因取得所有權之登記應
予塗銷，回復予被告戊○○名義。
被告戊○○應將前項土地及建物辦理移轉登記予原告。
訴訟費用由被告負擔。
    事實及理由
甲、程序部分：
    按訴狀送達後，原告不得將原訴變更或追加，但擴張或減縮
    應受判決事項之聲明者，不在此限，民事訴訟法第255條第1
    項第3款定有明文。本件原告起訴時訴之聲明第2項原為：被
    告戊○○應給付原告新臺幣（下同）480萬2,767元，及自起
    訴狀繕本送達翌日起至清償日止，按年息5％計算之利息。
    原告嗣於民國98年8月3日具狀變更該項聲明為：被告戊○○
    應給付原告750萬，及自起訴狀繕本送達翌日起至清償日止
    ，按年息5％計算之利息。核其性質僅屬擴張應受判決事項
    之聲明，按諸上揭規定，自應准許之。
乙、實體部分：
一、原告主張：
  (一)先位聲明部分：
  1.原告之母即訴外人甲○○與被告戊○○未婚而生育原告，甲○○與戊○○於91年11月11日簽立協議書（下稱系爭甲協議
    書），約定戊○○願於原告年滿23歲時，將其前於76年8、9
    月間信託登記予甲○○之不動產即戊○○所有坐落臺北市○○區○○段6小段第84地號、權利範圍10,000分之89之土地
    （下稱系爭土地），及其上同段第2333建號、權利範圍全部
    、門牌號碼為臺北市○○○路○段192號4樓之1之建物（下稱
    系爭房屋，與系爭土地合稱系爭房地）之所有權移轉登記予
    原告。又甲○○與戊○○於92年11月26日另立協議書（下稱
    系爭乙協議書），約定甲○○同意與戊○○在本院臺北簡易
    庭92年度北調字第301號返還信託物事件之調解成立，即甲○○同意將系爭房地之所有權移轉登記予戊○○，再由戊○○於原告年滿23歲時，將系爭房地之所有權移轉登記予原告
    ，是該等協議書均屬第三人利益契約。系爭乙協議書雖僅記
    載戊○○於原告年滿23歲時，將系爭房「屋」之所有權移轉
    登記予原告，然該協議書係延續系爭甲協議書，故其未載土
    地部分實屬漏載，非屬當事人之真意。
  2.甲○○依系爭乙協議書之約定，於93年3月10日以調解移轉
    為登記原因辦畢系爭房地所有權移轉登記予戊○○，而原告
    業於96年12月11日年滿23歲，乃於97年1月14日簽署聲明書
    ，並委請原告訴訟代理人於97年1月31日以臺北古亭郵局第
    394號存證信函，向戊○○表示享受將系爭房地無條件移轉
    登記予原告之利益，並請戊○○將系爭房地移轉登記予原告
    。然戊○○拒絕履行上開協議，並已於96年12月10日就請求
    甲○○遷讓系爭房地乙事，聲請調解，業經本院以97年度訴
    字第916號民事事件審理在案，甲○○乃於97年3月18日提起
    反訴，請求戊○○將系爭房地所有權移轉登記予原告，詎戊○○為規避反訴，竟於97年4月17日串通知情之乙○○以買
    賣（下稱系爭買賣）為登記原因，將系爭房地所有權移轉登
    記於乙○○名下，再由乙○○聲請承擔訴訟。乙○○明知系
    爭房地已由甲○○出租與第三人，卻於97年1月22日在買賣
    契約載明無被他人占用，又系爭房地市價近1,500萬元，戊○○為律師，乙○○任職銀行放款部，就房地市場行情知之
    甚詳，然系爭買賣總價僅為750萬元，顯與事理有違，足認
    系爭買賣為被告間通謀虛偽意思表示所為，則被告間買賣系
    爭房地之債權行為無效。又戊○○怠於行使權利，且乙○○
    取得系爭房地係無法律上原因，故原告自得依民法第87條、
    第179條及第242條規定，代位戊○○請求乙○○塗銷系爭房
    地之登記，回復原狀為戊○○所有。縱認系爭買賣為真正，
    而乙○○明知戊○○負有移轉系爭房地所有權予原告之義務
    ，卻仍本於損害原告之權利之意思而為買賣行為，原告自得
    依民法第244條第2項及第4項之規定，請求乙○○塗銷系爭
    房地所有權之移轉登記，並回復予戊○○名下。再被告均係
    故意以背於善良風俗之方法，加損害於原告，被告應依民法
    第184條第1項及第185條第1項之規定負損害賠償責任，原告
    亦得依民法第213條之規定，請求被告塗銷系爭房地所有權
    移轉登記，回復予戊○○名下。再系爭甲、乙協議書為第三
    人利益契約，戊○○未履行系爭協議書之約定，則原告亦得
    依民法第269條之規定，請求戊○○將系爭房地所有權移轉
    登記予原告。
  3.被告雖辯稱系爭乙協議書為贈與契約，且贈與之標的僅為房
    屋所有權部分而不含基地應有部分，並已為撤銷贈與之意思
    表示云云，惟自系爭乙協議書之內容及過去事實以觀，有關
    所有權移轉登記予原告名下，係指房屋及土地，且公寓大廈
    之建築物性質上不能與其基地使用權分離而存在，系爭乙協
    議書之所有權移轉如不包括土地在內，將毫無意義，而徒成
    具文，又系爭甲協議書、92年11月27日調解程序筆錄均記載
    移轉標的為房屋及土地，是系爭乙協議書未載土地乃屬漏載
    ，並非當事人之真意。且原告係依履行第三人利益契約為
    本件之請求，戊○○與原告間並無贈與關係，蓋該等協議書
    係由甲○○與戊○○簽訂，而約定由戊○○移轉系爭房地所
    有權予原告，屬第三人利益契約，雖系爭乙協議書約定與甲○○無涉，僅係甲○○放棄對戊○○之請求權，況縱認屬贈
    與關係，該贈與亦係履行道德上義務之贈與，不得撤銷。
  4.爰先位聲明請求：(1)被告乙○○就系爭房地於97年4月17日
    以買賣原因取得所有權之登記應予塗銷，回復予被告戊○○
    名義；(2)被告戊○○應將系爭房地辦理移轉登記予原告。
  (二)備位聲明部分：
    如本院認系爭買買為真正，且先位聲明為無理由，因系爭房
    地業遭戊○○出售予乙○○致給付不能，則原告對於戊○○
    自應賠償原告因其未為履行所生之損害750萬元。又戊○○
    為資深律師，明知公寓大廈管理條例第4條第2項定有建物不
    能與土地分離而為移轉，卻罔顧上開強制規定，於92年11月
    26日以詐欺之手法陷甲○○錯誤簽署系爭乙協議書，進而主
    張協議書無效，顯為故意以違反保護他人之法律，至生損害
    於他人，應依民法第184條第2項規定負損害賠償責任，並依
    民法第197條第2項關於不當得利之規定，返還其所受利益於
    原告。爰備位聲明：1.被告戊○○應給付原告750萬元，及
    自起訴狀繕本送達之翌日起至清償日止，按年息5％計算之
    利息；2.願供擔保，請准宣告假執行。
二、被告答辯：
  (一)戊○○分別於91年11月11日及92年11月26日與甲○○簽立協
    議書二份，就贈與房屋予原告部分，前後協議書內容有悖，
    自應以最後變更立約內容之92年11月26日系爭乙協議書第4
    條所載內容為依據，即贈與之標的僅為系爭房屋所有權而不
    含系爭土地應有部分。戊○○當時因顧慮若將系爭房地一次
    辦理移轉登記予原告，以原告辦理過戶時年僅23歲，年輕識
    淺，對國內環境極端陌生，仍將受制於甲○○而處分，故戊○○仍保留系爭房屋基地之所有權應有部分，藉收管理節制
    之功能。又系爭乙協議書之約定違反公寓大廈管理條例第4
    條第2項建物不能與土地分離而為移轉之強制規定而無效，
    原告自不得行使系爭協議書第4條內容所生之債權債務關係
    ，原告所為先、備位聲明均無理由。
  (二)原告認系爭乙協議書屬第三人利益契約，顯屬錯誤，按系爭
    乙協議書第4條約定：「甲方（即戊○○）於次子丁○○年
    滿23歲後，願將系爭房屋所有權辦理移轉登記予丁○○，『
    與乙方（即甲○○）無涉』」，該文字已明文排除甲○○，
    即甲○○無直接請求戊○○向第三人丁○○為給付之權利，
    是系爭乙協議書非屬第三人利益契約甚明，僅戊○○單純願
    以其所有系爭房屋贈與移轉登記予原告，惟原告於系爭乙協
    議書簽訂時尚未成年，因此該項贈與之表示，依民法第96條
    之規定應向其法定代理人即甲○○為意思表示，故系爭乙協
    議書第4條約定純屬贈與契約之性質，非第三人利益契約。
  (三)戊○○當初基於疼愛兒子之情懷將系爭房屋贈與原告，嗣因
    情事變更，戊○○已於97年2月4日以臺北東門郵局第108 號
    存證信函向原告表示未與原告有成立贈與系爭房屋之合意，
    縱認係為贈與，戊○○亦依民法第408條為撤銷贈與之表示
    ，並再以97年6月23日答辯狀繕本之送達為撤銷上開贈與之
    意思表示。則本件贈與既因戊○○依法撤銷，其贈與自始當
    然確定無效，原告請求被告戊○○履行上開已遭撤銷無效之
    贈與契約，請求被告辦理系爭房屋所有權登記予原告，自非
    有據，應予駁回。再戊○○既已為撤銷贈與之意思表示，則
    原告請求履行贈與契約之依據已失所附麗，原告之訴，顯然
    欠缺權利保護之利益及必要，應予裁定駁回原告之訴。
  (四)至戊○○與乙○○於97年1月22日簽訂系爭買賣契約，並於
    97年4月17日辦畢系爭房地之所有權移轉登記，而戊○○與
    乙○○就系爭房地之買賣契約總價金為750萬元，然被告乙○○已支付戊○○買賣價金565萬元，尚餘185萬元未付，係
    因系爭房屋尚未點交而未付清尾款，此有系爭買賣契約書、
    付款明細表及合作金庫之取款、付款憑單可稽，如被告間之
    移轉行為屬虛偽，被告得於92年11月26日更正協議後即可迅
    為登記，為何遲至近五年後始為所有權移轉登記，原告並未
    盡舉證責任，僅以被告戊○○為規避贈與之理由即認被告間
    乃通謀虛偽意思表示，尚顯率斷，亦不足採。縱依原告所言
    被告間並無真實買賣之實質經濟目的，惟難遽以判斷被告係
    為規避贈與行為而為，與國家社會一般利益無關，亦與一般
    道德觀念無涉，尚不生是否違背公序良俗之問題，原告依民
    法第184條請求損害賠償亦無理由。
  (五)並聲明：1.原告之訴駁回；2.如受不利判決，原供擔保，請
    准宣告假執行。
三、兩造不爭執事項：
  (一)甲○○與戊○○分別於91年11月11日、92年11月26日簽立系
    爭甲協議書（見本院97年度北調字第395號卷、下稱北調卷
    、第7頁至第9頁）及系爭乙協議書（見北調卷第10頁至第11
    頁）。
  (二)系爭乙協議書第4條約定「甲方於次子丁○○年滿二十三歲
    後，願將前開房屋所有權辦理移轉登記予丁○○，與乙方無
    涉。登記所需費用由甲方負擔」。
  (三)甲○○與戊○○於92年11月26日本院92年度北調字第301號
    調解程序筆錄中調解成立（見北調卷第12頁）。
  (四)原告於96年12月11日年滿23歲，於97年1月14日簽署聲明書
    （見北調卷第15頁至第17頁），並委請原告訴訟代理人於97
    年1月31日以臺北古亭郵局第394號存證信函，向戊○○表示
    享受將系爭房地無條件移轉登記予原告之利益，並請戊○○
    將系爭房地移轉登記予原告（見北調卷第18頁至第20頁）。
  (五)戊○○於97年2月4日以臺北東門郵局第108號存證信函向原
    告表示未與原告有成立贈與系爭房屋之合意（見北調卷第40
    頁至第42頁）。
  (六)乙○○與戊○○於97年1月22日簽定系爭買賣契約（見本院
    卷第73頁至第75頁）。
四、得心證之理由：
    原告主張其母甲○○與戊○○簽立系爭乙協議書係約定將系
    爭房地所有權移轉登記與原告，為第三人利益契約，戊○○
    與甲○○就系爭房地之買賣為通謀虛偽意思表示，應屬無效
    等情，為被告所否認，並以上開情詞置辯，是本件之爭點厥
    為：(一)系爭乙協議書第4條之真意為何？是否包括移轉土地
    部分？是否違反公寓大廈管理條例第4條第2項而無效？(二)系
    爭乙協議書第4條之法律性質為何？原告主張之第三人利益
    契約或被告抗辯之贈與契約，孰為可採？(三)系爭乙協議書如
    為贈與契約，則戊○○抗辯該項贈與業經撤銷而無效，是否
    可採？(四)系爭乙協議書如為第三人利益契約，則原告代位請
    求乙○○塗銷系爭房地所有權之移轉登記，回復予戊○○名
    下，並請求戊○○為移轉登記，是否合法有據？若否，則原
    告請求戊○○為損害賠償，是否合法有據？茲析述如次：
  (一)系爭乙協議書第4條之真意為何？是否包括移轉土地部分？
    是否違反公寓大廈管理條例第4條第2項而無效？
    按解釋意思表示，應探求當事人之真意，不得拘泥於所用之
    辭句，民法第98條定有明文。又解釋當事人所立書據之真意
    ，以當時之事實及其他一切證據資料為其判斷之標準，不能
    拘泥字面或截取書據中一二語，任意推解致失真意；契約應
    以當事人立約當時之真意為準，而真意何在，又應以過去事
    實及其他一切證據資料為斷定之標準，不能拘泥文字致失真
    意。最高法院19年上字第28號及第453號判利意旨可資參照
    。本件系爭乙協議書第4條係約定：「甲方（即戊○○）於
    次子丁○○年滿23歲後，願將前開房屋所有權辦理移轉登記
    予丁○○，與乙方（即甲○○）無涉」，原告主張其中僅記
    載房屋而未載明土地，應屬漏載，並非當事人真意等語，被
    告則予否認。經查：
  1.證人甲○○證稱：第一份協議書是因與原告移民美國，系爭
    房地在其名下，當初是因其與戊○○有非婚生兒子即原告，
    其媽媽與戊○○二人決定一起出錢買房子使其有所保障，嗣
    其與原告移民後，房子始終在其名下並由其收租近20年。突
    然有一天其姐聯絡其有收到法院通知，表示該房子是戊○○
    信託管理予其，戊○○要收回，其趕回國後與戊○○有一番
    爭執，因其根本不知有信託契約存在，是戊○○偷拿其印章
    所蓋，後來戊○○之好朋友張律師及盧律師出面調停，勸說
    把系爭房地過戶予兒子即原告，其隨即就同意，且戊○○提
    出之方案都提到土地及建物。第一份協議書約定系爭房地仍
    維持在其名下，待原告滿23歲時，再移轉登記給原告，其即
    同意。嗣其又收到戊○○寄發之存證信函，表示其未按時交
    付租賃報告而違約，並寄存證信函予房客，其只好又回臺灣
    處理，戊○○與另2位律師，即開始對其軟硬兼施，表示政
    府推行房屋買賣增值稅減半，戊○○亦稱房子早晚要給兒子
    ，不如先過戶予戊○○，可省下增值稅，當時其仍有些猶豫
    ，但張律師表示虎毒不食子，其就跟2位律師表示，其沒有
    人可以幫忙而把2位律師當大哥，請二位律師幫其看一下，
    是否可簽，是否有何詭計，只要2位律師表示可以簽，其就
    願意簽，後來2位律師均稱沒有問題。在簽第二份協議書之
    前，戊○○從未向其提過只移轉房屋不移轉土地之問題，只
    有提到節稅及移轉給兒子的事情等語（見本院卷第199頁反
    面至第200頁）。而系爭乙協議書第3條亦載明：乙方（即甲○○）協助甲方（即戊○○）以自用住宅優惠稅率及土地增
    值稅減半優惠，辦理過戶所節省土地增值稅之數額，以所可
    節稅數額之半數由甲方補貼予乙方等語。足認是甲○○與戊○○另簽立系爭乙協議書，實係基於節稅之考量，戊○○從
    未向甲○○提過只移轉房子不移轉土地之問題。而證人丙○○則證稱：寫協議書時，其與己○○律師均不在場，是雙方
    協議書簽完字後才帶著協議書要其作見證人，其有詢問渠等
    是否為本人之意思，渠等均稱是，然後其與己○○律師才在
    協議書上簽字，只是證明這是渠等雙方之意思，所以渠等當
    初如何協議其並不清楚。當時渠等有提到戊○○要把適用增
    值稅優惠的一半款項給甲○○等語（見本院卷第85頁反面）
    。證人己○○亦證稱：戊○○與甲○○到其事務所拿出協議
    書，上面已有2人之簽名，其看了以後即簽名，並未詢問戊○○與甲○○任何問題，因為渠等都同意該協議書內容所以
    其就直接簽名，渠等亦未跟其談協議書內容，第1份協議書
    係約定甲○○直接過戶予丁○○，第2份的協議書則是甲○○先過戶予戊○○再過戶予丁○○，協議書之變更不只針對
    過戶流程之變更，還有包括像租金或增值稅歸屬之變更，其
    印象所及變更內容大致是這些，如要精確還要再2份協議書
    作比對等語（見本院卷第95頁反面）。即證人丙○○及己○○亦均證稱戊○○與甲○○有因增值稅優惠而變更協議書之
    內容，益徵甲○○所言非虛。戊○○固陳稱：其有向丙○○
    與己○○表示只移轉房屋不移轉土地，當時甲○○也在場等
    語（見本院卷第199頁），核與丙○○與己○○上開所述不
    符，要難採信。戊○○另稱：其在簽立系爭乙協議書前即有
    向甲○○解釋只移轉房屋不移轉土地等語（見本院卷第198
    頁反面），然並未舉證以實其說，況依當時甲○○與戊○○
    就系爭房地已紛爭不斷，倘甲○○知悉系爭乙協議書約定只
    移轉房屋給原告而不包括土地，衡諸常情，甲○○必然不予
    同意，應認戊○○上開所稱，不足採信。
  2.按專有部分不得與其所屬建築物共用部分之應有部分及其基
    地所有權或地上權之應有部分分離而為移轉或設定負擔。公
    寓大廈管理條例第4條第2項定有明文。而公寓大廈管理條例
    早於84年間即已施行，戊○○具律師專業，對上揭規定亦當
    了然於胸，應知其不得單獨將系爭房屋所有權移轉予原告，
    如為該等約定，將因違反上揭強制規定而無效，而該項移轉
    予原告之約定，又係甲○○同意為調解之主要前提，亦足影
    響系爭乙協議書或調解之效力，戊○○斯時正思取得系爭房
    地之登記名義及節稅，當不至於有意擬定該等無效之條款，
    其復未曾將只移轉房屋不移轉土地等情告知甲○○，亦已如
    上述，是應認原告主張系爭乙協議書第4條僅記載移轉房屋
    而未載明土地係屬漏載為可採。
  3.證人丙○○雖陳稱：協議書之兩造當時並未談到土地部分待
    原告年滿23歲後，要移轉登記給原告，其當時有意識到只有
    移轉房屋而不包括土地等語（見本院卷第86頁），證人己○○則證稱：戊○○有告訴其與甲○○之感情發生問題，因丁○○在美國，怕丁○○都聽甲○○的話，無法確保該不動產
    ，所以就跟甲○○協議只移轉房屋而不包含土地等語（見本
    院卷第96頁）。然丙○○與己○○亦均為專業律師，就上揭
    公寓大廈管理條例第4條第2項之規定，亦當有所知悉，然渠
    等當時均未就僅移轉房屋不包括土地之約定應屬無效，向戊○○為反應，顯違常情，則丙○○與己○○上開所證，是否
    屬實，即非無疑。況丙○○亦證稱：其並未將不移轉土地之
    意思向甲○○提出說明，因其認為此為渠等之家務事等語（
    見本院卷第86頁反面），是丙○○上開所證洵難認甲○○有
    就僅移轉房屋不移轉土地一事有明知並為同意，即難為被告
    有利之認定。而己○○亦證稱：甲○○當初沒有提任何問題
    ，甲○○是否知悉不移轉土地，其並不清楚等語（見本院卷
    第95頁反面至第96頁）。是就戊○○曾與甲○○協議只移轉
    房屋而不包含土地，純屬戊○○告訴己○○，己○○亦未證
    述戊○○係於何時告知，則己○○上開所證，亦難為被告有
    利之認定。
  4.本院另審酌原告曾委請原告訴訟代理人於97年1月31日以臺
    北古亭郵局第394號存證信函，向戊○○表示享受將系爭房
    地無條件移轉登記予原告之利益，並請戊○○將系爭房地移
    轉登記予原告，然戊○○於97年2月4日以臺北東門郵局第10
    8號存證信函覆原告時，僅表明系爭甲、乙協議書均已作廢
    及聲明撤銷贈與等語，並無隻字片語提及僅移轉系爭房屋予
    原告之情，核與本件之抗辯截然不同，則戊○○是項所辯，
    非無臨訟編撰之嫌。
  5.綜上，系爭乙協議書第4條約定：「甲方（即戊○○）於次
    子丁○○年滿23歲後，願將前開房屋所有權辦理移轉登記予
    丁○○，與乙方（即甲○○）無涉」中「前開房屋」應係「
    前開房地」之漏載，即包括移轉土地，要與公寓大廈管理條
    例第4條第2項無違而屬有效。
  (二)系爭乙協議書第4條之法律性質為何？原告主張之第三人利
    益契約或被告抗辯之贈與契約，孰為可採？
    按以契約訂定向第三人為給付者，要約人得請求債務人向第
    三人為給付，其第三人對於債務人，亦有直接請求給付之權
    。第三人對於前項契約，未表示享受其利益之意思前，當事
    人得變更其契約或撤銷之。民法第269條第1項及第2項定有
    明文。又第三人利益契約係約定債務人向第三人為給付之契
    約，第三人有向債務人直接請求給付之權利，於債務人不履
    行債務時，對於債務人有債務不履行之損害賠償請求權，最
    高法院83年台上第836號判例意旨可資參照。次按稱贈與者
    ，謂當事人約定，一方以自己之財產無償給與他方，他方允
    受之契約。同法第406條亦有明定。經查：
  1.系爭乙協議書係由甲○○與戊○○所簽訂，其中第4條則約
    定：「甲方（即戊○○）於次子丁○○年滿23歲後，願將前
    開房屋所有權辦理移轉登記予丁○○，與乙方（即甲○○）
    無涉」，顯係甲○○與戊○○以契約約定由戊○○向第三人
    即原告為給付，是依上揭規定及說明，上開約定之性質，核
    屬第三人利益契約。
  2.被告固抗辯上開約定已載明「與乙方（即甲○○）無涉」，
    即明文排除甲○○，甲○○並無直接請求戊○○向原告給付
    之權利，並無第三人利益契約之性質等語。惟戊○○既具律
    師專業，倘有意排除巫秀爭請求戊○○向原告給付之權利，
    不致於僅以「與乙方無涉」稱之。本院審酌甲○○於簽訂系
    爭甲協議書後，曾由原告簽立承諾書（見北調卷第43頁）承
    諾將系爭房地無條件移轉與甲○○，此為戊○○擔憂且不樂
    見之事，此自己○○上開所證亦明，因認戊○○於上開約定
    附加與乙方無涉等詞，應係為避免甲○○對原告之操弄，難
    認係排除甲○○直接請求戊○○向原告給付之權利。況縱認
    有排除甲○○之直接請求權，核僅屬對債權人即甲○○行使
    權利之限制，並不影響上開條款仍係約定債務人即戊○○向
    第三人即原告為給付，及第三人即原告對於債務人即戊○○
    有直接請求權之利益第三人契約之主要性質。
  3.被告復辯稱上開約定係單純之贈與契約，因原告斯時尚未成
    年，故向其法定代理人即甲○○為意思表示等語。惟上開約
    定並非原告與戊○○間之約定，即與上揭規定贈與之要件不
    符，況按滿7歲以上之未成年人，有限制行為能力；限制行
    為能力人為意思表示及受意思表示，應得法定代理人之允許
    。但純獲法律上之利益，或依其年齡及身份、日常生活所必
    需者，不在此限。民法第13條第2項及第77條即有明定。查
    原告為73年12月11日生，於系爭乙協議書簽訂之日即92年11
    月26日，雖未成年但已逾18歲，為限制行為能力人，其受意
    思表示，雖應得法定代理人之允許，但其受讓戊○○移轉系
    爭房地之所有權且無須負擔移轉費用，顯屬純獲法律上之利
    益，依上揭規定，無須得法定代理人之同意，戊○○具律師
    專業，亦應知之，其仍抗辯係向原告之法定代理人即甲○○
    為對原告贈與之意思表示，要非可採。
  4.綜上，系爭乙協議書第4條之法律性質，應以原告主張之第
    三人利益契約為可採。則上開爭點(三)即「系爭乙協議書如為
    贈與契約，則戊○○抗辯該項贈與業經撤銷而無效，是否可
    採？」，本院並無加以論述之必要。
  (三)系爭乙協議書如為第三人利益契約，則原告代位請求乙○○
    塗銷系爭房地所有權之移轉登記，回復予戊○○名下，並請
    求戊○○為移轉登記，是否合法有據？若否，則原告請求戊○○為損害賠償，是否合法有據？
  1.按以契約訂定向第三人為給付者，其第三人直接取得請求給
    付之權，若第三人已表示享受其利益之意思，當事人即不得
    就其契約變更或撤銷，最高法院18年上字第298號判例意旨
    可資參照。系爭乙協議書第4條既約定：戊○○於原告年滿
    23歲後，應將系爭房地所有權辦理移轉登記予原告，且原告
    亦委請原告訴訟代理人於97年1月31日以臺北古亭郵局第394
    號存證信函，向戊○○表示享受將系爭房地無條件移轉登記
    予原告之利益，均已如上述，則依上揭說明，戊○○即不得
    就其契約變更或撤銷，且原告亦直接取得請求戊○○給付之
    權，即請求戊○○將系爭房地所有權移轉登記予原告，原告
    現已滿23歲，其請求戊○○依約定辦理，為合法有據。
  2.按表意人與相對人通謀而為虛偽意思表示者，其意思表示無
    效，民法第87條第1項前段定有明文。而所謂通謀虛偽意思
    表示，乃指表意人與相對人相互故意為非真意之表示而言，
    最高法院62年台上字第316號判例意旨可資參照。次按當事
    人主張有利於己之事實者，就其事實有舉證之責任。但法律
    別有規定，或依其情形顯失公平者，不在此限。民事訴訟法
    第277條定有明文。又第三人主張表意人與相對人通謀而為
    虛偽意思表示者，該第三人應負舉證之責。最高法院48年台
    上字第29號判例意旨可資參照。再按法院為判決時，應斟酌
    全辯論意旨及調查證據之結果，依自由心證判斷事實之真偽
    。但別有規定者，不在此限；法院依自由心證判斷事實之真
    偽，不得違背論理及經驗法則。民事訴訟法第222條第1項及
    第3項亦分別定有明文。本件戊○○已將系爭房地出買予乙○○，原告則主張系爭買賣為通謀虛偽意思表示應屬無效等
    語，依上揭規定，自應由原告負舉證責任。經查：
  (1)系爭買賣總價為750萬元，有該買賣契約在卷可稽（見本院
    卷73頁反面），平均每坪20萬元，亦為被告所不爭執。惟系
    爭房屋坐落臺北市○○○路與民生東路間之建國北路二段，
    97年1月22日時屋齡為21.8年，為市區○○地段之電梯大樓
    ，依永慶房屋成屋成交行情表「97年3月建國北路2段電梯大
    樓5樓21.7年屋齡之成交單價每坪42.8萬元」、「97年5月建
    國北路2段電梯大樓5樓19.9年屋齡之成交單價每坪39.6萬元
    」（見本院卷第171頁至第173頁），足認系爭房地97年度之
    市場行情每坪單價約40萬元，然戊○○卻以市價之一半即每
    坪20萬元售予乙○○，顯違常情。
  (2)戊○○固辯稱：約於96年12月中旬，乙○○晚上有到其家去
    ，吃完晚飯聊天時，乙○○有表示要找附近電梯大樓，價格
    不要超過1,000萬元之房子，其告訴乙○○其有一棟房子，
    約4、5年前收回整修時乙○○有看過，乙○○有詢問要賣多
    少錢，因其不知行情，而乙○○住附近，又從事銀行放款業
    務，應比較知悉行情，其反問要用多少錢買，乙○○說大概
    約800萬元，其有表示因親戚關係，只要算750萬元，因沒有
    仲介費之問題等語（見本院卷第211頁）。惟系爭甲協議書
    第1條約定：乙方（即甲○○）同意甲方（即戊○○）取回
    臺北地方法院91年度存字第4118號提存物即臺北銀行票面金
    額530萬元之可轉讓定期存單4紙…；第3條則約定：甲方就
    前開不動產聲請臺北地方法院91年民執全地字第2866號所為
    之假處分，仍予保留。是戊○○曾於91年間就系爭房地所有
    權移轉登記事件聲請本院為假處分，並提存530萬元供擔保
    ，戊○○具律師專業，應知司法實務上法院係依標的物總價
    約三分之一核算聲請人之擔保金，反算系爭房地之價值約為
    1,590萬元（計算式：530萬÷1/3＝1,590萬），則戊○○上
    開所為不知市場行情之陳述，顯不實在。
  (3)乙○○陳稱：其知道系爭房屋在93年間有整修，當時其有去
    看過，因其住附近，附近環境都還清楚，後來包括在簽約之
    前，也都沒有去看過，簽約時也不知道系爭房屋的使用狀況
    ，因其沒有問戊○○，戊○○也沒有講等語（見本院卷第20
    9頁）。是乙○○於簽約前，並未去看過系爭房屋，亦未詢
    問系爭房屋之使用狀況，最近之印象則是3年多前即93年間
    系爭房屋整修時所見，核與一般購屋自住者因恐有瑕疵，均
    會親自察看標的物狀況之常情相違。
  (4)戊○○陳稱：在談的時候只有其太太在家，但其太太在做家
    事或是看電視，所以沒有參與，後來其與乙○○就說各自再
    回去考慮一下，然後過了2、3個星期後，也是在其家，乙○○有提起是否仍開價750萬元，其印象中該期間乙○○好像
    沒有再到其家，因乙○○單身，與其太太感情也不錯，所以
    每個月都會到其家2次左右等語（見本院卷第211頁），而乙○○亦為相同之陳述（見本院卷第210頁反面）。則依戊○○及乙○○所述，戊○○之太太與乙○○感情應屬不錯，然
    於其夫與其妹談論名下系爭房屋買賣時，卻均未參與討論，
    僅在做家事或看電視，亦有違常情。
  (5)就戊○○與乙○○間資金流向與系爭買賣契約約定之付款條
    件相對照（見本院卷第73頁反面及第174頁）：
  約定第1次付款為97年1月22日簽約時應交付25萬元，然97年
    1月22日只自乙○○合作金庫銀行帳戶匯款15萬元至戊○○
    合作金庫銀行帳戶，迨至2月20日始再匯10萬元，然乙○○
    匯款15萬元之後，帳戶餘額尚有615萬餘元，非無資力，何
    以未依約匯款25萬元，則系爭買賣契約是否確於97年1月22
    日簽訂，亦或配合帳戶資金往來紀錄始登載該日期，即非無
    疑。
  約定房屋點交之日交付235萬元，然乙○○在系爭房屋尚未
    點交前，卻分別於97年5月6日、8日及97年9月17日匯款25萬
    元、25萬元及40萬元與戊○○，亦與上開約定不符，則乙○○上開匯款是否為買賣價金，亦非無疑。
  依戊○○合作金庫銀行帳戶交易明細表所示，該帳戶於97年
    4月15日經乙○○匯款200萬元後，隨即於97年4月16日分批
    提領現金80萬元及50萬元，再於97年4月17日分批提領現金
    60萬元及17萬元。該帳戶於97年4月29日復經乙○○匯款200
    萬元後，隨即於97年4月30日分批提領現金50萬元及60萬元
    ，再於97年5月2日提領現金75萬元，其於大額款項匯入後分
    批以現金方式提領之交易模式，實屬怪異。
  (6)綜上，系爭買賣交易價格僅為市價一半，買方即乙○○於簽
    約前均未親自前往察看系爭房屋，戊○○為乙○○之姊夫，
    渠等討論系爭買賣時，戊○○之太太均未加入討論，有乙○○之匯款與約定付款條件不甚吻合，另戊○○於96年12月10
    日尚就系爭房地與甲○○聲請調解中，有民事聲請調解狀附
    卷可憑（見北調卷第21頁至第22頁），自該書狀所載可知戊○○當知系爭房地由甲○○交由第三人占有使用中，卻仍將
    系爭房地出售予其親戚乙○○，且未告知上開事項。本院審
    酌上開多項與常情相違之情狀，已足獲致系爭買賣應屬戊○○與乙○○間通謀虛偽意思表示之優勢心證，爰認系爭買賣
    依民法第87條第1項應屬無效。
  3.按債務人怠於行使其權利時，債權人因保全債權，得以自己
    之名義，行使其權利，民法第242條前段亦有明文。本件乙○○取得系爭房地所有權之登記原因為無效，已如前述，則
    乙○○對戊○○即負有塗銷97年4月17日就系爭土地以買賣
    為原因所為之所有權移轉登記之義務。而戊○○於本件抗辯
    其與乙○○間並無任何通謀虛偽意思表示情事云云，堪認其
    有怠於行使請求塗銷登記權利之情事。從而，原告為保全其
    請求求戊○○將系爭房地所有權移轉登記予原告之債權，依
    上揭規定，即得以自己之名義，行使上開請求乙○○塗銷97
    年4月17日系爭土地所有權移轉登記之權利。
五、綜上所述，系爭乙協議書第4條之約定，即戊○○於原告年
    滿23歲後，應移轉所有權之標的包括系爭房地，該約定屬第
    三人利益契約，原告已年滿23歲，自得請求戊○○依約定辦
    理。戊○○雖將系爭房地出賣予乙○○，然系爭買賣因通謀
    虛偽意思表示而無效，戊○○有怠於行使請求塗銷登記權利
    之情事，原告亦得代位請求乙○○塗銷97年4月17日就系爭
    土地以買賣為原因所為之所有權移轉登記。從而，原告請求
    如主文第1項及第2項所示，為有理由，應予准許。
六、末按預備訴之合併，係以當事人先位之訴有理由，為備位之
    訴裁判之解除條件；先位之訴無理由，則為備位之訴裁判之
    停止條件。而本件原告先位之訴既為有理由，是本院就其備
    位之訴，即毋庸予以審究。
七、本件事證已臻明確，兩造其餘攻擊防禦方法，核與本件判決
    之結果無影響，爰不一一論述，併此敘明。
八、訴訟費用負擔之依據：民事訴訟法第78條、第85條第1項。
中    華    民    國    98    年    8     月    28    日
                  民事第四庭  審判長法  官  周祖民
                                    法  官  余明賢
                                    法  官  賴武志
以上正本係照原本作成
如對本判決上訴，須於判決送達後20日內向本院提出上訴狀
中    華    民    國    98    年    8     月    28    日
                                    書記官  施若娟


司法院資訊處製作；財團法人民間司法改革基金會備份。
